【裁判字號】    99,消債更,202
【裁判日期】    990531
【裁判案由】    聲請更生程序
【裁判全文】
臺灣高雄地方法院民事裁定           99年度消債更字第202號
聲  請  人  甲○○
代  理  人  徐豐益律師
上列當事人因消費者債務清理事件聲請更生，本院裁定如下：
    主    文
聲請駁回。
聲請費用新臺幣壹仟元由聲請人負擔。
    理    由
一、聲請意旨略以：聲請人即債務人（下稱聲請人）因積欠金融
    機構債務，曾於民國99年1 月7 日與最大債權銀行即國泰世
    華商業銀行股份有限公司（下稱國泰世華銀行）就欠款新臺
    幣（下同）1,849,023 元成立協商，約定自99年2 月10日起
    ，每月還款11,288元，共分120 期，週年利率6.00％，以各
    債權銀行債權金融比例清償之方式還款。惟聲請人嗣因收入
    不足，導致協商後繳納1 期協商款後，即無法依協商條件支
    付協商金額而毀諾，現欠款尚有1,847,341 元，當屬不可歸
    責於聲請人之事實，致履行協議有重大困難，而聲請人所負
    無擔保或無優先權之債務總額並未逾1,200 萬元，復未經法
    院裁定開始清算程序或宣告破產，為此爰依法聲請更生等語
    。
二、按債務人與金融機構協商成立者，不得聲請更生或清算，但
    因不可歸責於己之事由，致履行顯有重大困難者，不在此限
    ；本條例施行前，債務人依金融主管機關協調成立之中華民
    國銀行公會會員辦理消費金融案件無擔保債務協商機制與金
    融機構成立之協商，準用前項之規定，消費者債務清理條例
    第151 條第5 項、第6 項分別定有明文。衡諸債之關係，係
    以當事人間之信賴關係為基礎，為社會經濟組織之重要支柱
    ，故當事人於以法律行為追求自己之利益之際，亦應顧及對
    方之利益，並考量債權債務在社會上之作用，本於誠實及信
    用之原則，行使債權及履行債務。是對於已陷入經濟上困境
    之消費者，若任其於惡性循環之債務窘境中自生自滅，將衍
    生嚴重之社會問題，難以維持安定之社會經濟秩序，故為兼
    顧債權人、債務人雙方之利益，對陷於經濟上困境之消費者
    ，乃允其於消費者債務清理條例施行後，得選擇以重建型之
    更生程序或清算型之清算程序清理其債務，藉以妥適調整債
    務人與債權人及其他利害關係人間之權利義務關係，保障債
    權人獲得公平受償，並謀求消費者經濟生活之重建復甦機會
    。惟對於已與金融機構協商成立，或於本條例施行前，已依
    金融主管機關協調成立之中華民國銀行公會會員辦理消費金
    融案件無擔保債務協商機制與金融機構成立協商之債務人，
    若非因不可歸責於己之事由，致履行顯有重大困難，僅係為
    圖謀減免債務，而不為債務之履行，自有違債權契約為誠信
    契約之本旨，故依消費者債務清理條例第151 條第6 項準用
    同條第5 項前段之規定，不得聲請更生或清算，始能避免肇
    致道德危險。次按聲請更生或清算不合程式或不備其他要件
    者，法院應以裁定駁回之，但其情形可以補正者，法院應定
    期間先命補正，消費者債務清理條例第8 條亦有明文規定。
三、經查：
（一）聲請人主張其於前曾向最大債權金融機構即國泰世華銀行
      請求共同協商債務清償方案，約定自99年2 月10日起，每
      月繳款11,288元，共分120 期，週年利率6.00％，以各債
      權銀行債權金融比例清償之方式還款。惟聲請人繳納1 期
      協商款後，嗣因收入不足，導致協商後無法依協商條件支
      付協商金額而毀諾等情，有前置協商機制協議書、前置協
      商無擔保債務還款分配表暨表決結果影本各1 份在卷可稽
      ，則依前揭條文之規定及說明，其自應有不能清償債務或
      有不能清償之虞，且此情形業使其陷於經濟上之困境時，
      法院始須准之進行更生或清算。
（二）聲請人固主張其每月收入僅約40,000元，而其每月支出之
      必要生活費用為31,200元，包括每月房租6,000 元、水電
      瓦斯費合計1,400 元、交通費800 元、膳食支出8,000 元
      及安親費用15,000元，共計31,200元。惟上開費用聲請人
      並未提出全部開銷憑證，尚難遽認其主張為真。又按，消
      費者債務清理條例之立法意旨，乃在於幫助陷於經濟上困
      境之債務人，得藉由更生或清算程序，走出經濟困境，避
      免走向絕路，實現憲法所保障之生命權，並非在幫助債務
      人保持其舊有之生活水平。因此在考量所謂之「生活必要
      性支出」，自以維持一般人最低生活水平所需為準。經查
      ：聲請人居住於高雄市，有其戶籍謄本在卷可憑，參諸內
      政部社會司公告之98年度高雄市每人每月最低生活費為11
      ,309元，而內政部公告之98年度高雄市低收入戶最低生活
      費標準，係按照政府最近一年平均高雄市民每人消費支出
      60％訂定，且上開公告係內政部依據社會救助法第4 條規
      定所制訂之標準，應屬可採，故聲請人之最低生活費用仍
      得援用此標準計算之。是聲請人每月基本生活開銷於11,3
      09元內，核屬必要，逾此範圍之支出尚無可採。
（三）另聲請人前配偶謝知宏已於98年5 月13日死亡，聲請人之
      子女謝敏如、謝柏政固需由聲請人單獨扶養，然其子女分
      別為89年1 月8 日及92年4 月8 日生，年僅10歲及7 歲，
      尚屬年幼，有卷內其戶籍謄本可參（見本院卷第65至66頁
      ），自應受扶養，惟本院參酌財政部公布之98年度綜合所
      得稅每一受扶養人免稅額為82,000元，平均每人每月為6,
      833 元，聲請人陳報之扶養費用亦應以之為標準計算，逾
      此範圍之扶養費支出尚非可採。則以聲請人目前平均每月
      薪資為40,000元，扣除抗告人每月必要生活費用及扶養費
      用共計24,975元（計算式：11,309元＋6,833 元×2 ＝24
      ,975元）後，尚餘15,025元（計算式：40,000元－24,975
      元＝15,025元）可供償債。以聲請人與各債權人約定之每
      月協商款11,288元觀之，聲請人每月既有15,025元之餘額
      可資運用，依其情況自尚不得認聲請人已有不能償債務或
      有不能清償之虞之情事，是其所為不能清償之主張自無足
      採。
四、綜上所述，聲請人平均之月收入扣除最低生活費後，尚無「
    不能清償債務或不能清償之虞」，其更生之聲請即不符消費
    者債務清理條例第3 條所定要件，且上開欠缺又屬無從補正
    ，依首揭說明，自應駁回其聲請。
五、依消費者債務清理條例第8 條、第15條，民事訴訟法第78條
    ，裁定如主文。
中    華    民    國    99    年    5     月    31    日
              民事第一庭    法      官  林岳葳
上為正本係照原本作成。
如不服本裁定，應於裁定送達後10日內，以書狀向本院提出抗告
，並繳納抗告費新臺幣1,000元。
中    華    民    國    99    年    5     月    31    日
                            書  記  官  簡文清

司法院資訊處製作；財團法人民間司法改革基金會備份。
